臺灣桃園地方法院刑事判決
110年度原易字第23號
公  訴  人  臺灣桃園地方檢察署檢察官
被      告  莊富櫻


輔  佐  人  白國豊
選任辯護人  盧建宏律師
上列被告因詐欺案件，經檢察官提起公訴（109年度偵字第36653
號），本院判決如下：
    主  文
莊富櫻無罪。
    理  由
一、公訴意旨略以：被告莊富櫻為莊曉翎之母親，莊曉翎於民國
    108年1月18日因病過世，詎被告明知莊曉翎所使用之中華郵
    政股份有限公司000-00000000000000號帳戶(下稱莊曉翎名
    下郵局帳戶)，為莊曉翎與配偶即告訴人楊文宏共同經營網
    路拍賣使用，莊曉翎過世後，該帳戶款項即為告訴人楊文宏
    所繼承，竟意圖為自己不法之所有，基於以不正方法由自動
    付款設備取得他人之財物之犯意，於附表所示時間，以卡片
    提領方式自ATM提款機領取上開龜山郵局帳戶內之存款共新
    臺幣(下同)36萬元而得手。經告訴人調閱莊曉翎帳戶資料後
    ，始悉上情。因認被告涉犯刑法第339條之2第1項以不正方
    法由自動付款設備取得他人之物罪嫌。
二、按犯罪事實應依證據認定之，無證據不得認定犯罪事實；又
    不能證明被告犯罪者，應諭知無罪之判決；刑事訴訟法第15
    4條第2項、第301條第1項分別定有明文。又檢察官對於起訴
    之犯罪事實，應負提出證據及說服之實質舉證責任。倘其所
    提出之證據，不足為被告有罪之積極證明，或其指出證明之
    方法，無從說服法院以形成被告有罪之心證者，基於無罪推
    定之原則，自應為被告無罪判決之諭知（刑事訴訟法第161
    條第1項、刑事妥速審判法第6條、最高法院92年臺上字第12
    8號判例要旨參照）。再認定不利於被告之事實，須依積極
    證據，苟積極證據不足為不利於被告事實之認定時，即應為
    有利於被告之認定，更不必有何有利之證據；所謂「積極證
    據足以為不利被告事實之認定」係指據為訴訟上證明之全盤
    證據資料，在客觀上已達於通常一般之人均不至於有所懷疑
    ，而得確信被告確曾犯罪之程度，若未達到此一程度，而有
    合理懷疑之存在時，即無從為有罪之認定（最高法院30年上
    字第816號、76年臺上字第4986號判例要旨參照）。
三、次按刑事訴訟法第308條規定：「判決書應分別記載其裁判
    之主文與理由；有罪之判決並應記載犯罪事實，且得與理由
    合併記載。」同法第310條第1款規定：「有罪之判決書，應
    於理由內分別情形記載左列事項：一、認定犯罪事實所憑之
    證據及其認定之理由。」同法第154條第2項規定：「犯罪事
    實應依證據認定之，無證據不得認定犯罪事實。」而有罪判
    決書理由內所記載認定事實所憑之證據，即為經嚴格證明之
    證據，另在涉及僅須自由證明或彈劾證據證明力之事項，其
    證據方不限定以有證據能力者為限。然在無罪判決書內，判
    決書僅須記載主文及理由，而理由內記載事項，為法院形成
    主文所由生之心證，其論斷僅要求與卷內所存在之證據資料
    相符，或其論斷與論理法則無違，通常均以卷內證據資料彈
    劾其他證據之不具信用性，無法證明檢察官起訴之事實存在
    ，所使用之證據並不以具有證據能力之證據為限，是就無罪
    部分爰不再論述所援引有關證據之證據能力，先予敘明。
四、公訴人認被告莊富櫻涉犯以不正方法由自動付款設備取得他
    人之物罪嫌，無非係以被告之供述、告訴人楊文宏之指述、
    證人即被告配偶白國豊之證述、莊曉翎死亡證明書、莊曉翎
    名下龜山郵局帳戶交易明細、全球人壽股份有限公司給付一
    覽表、中華郵政股份有限公司109年7月23日函文暨開戶資料
    等件為證。訊據被告則堅詞否認有何以不正方法由自動付款
    設備取得他人之物之犯行，辯稱：108年1月21日、108年1月
    23日、108年1月25日所提領總共36萬元是我提的，該金融卡
    是我女兒重新辦的，因為我老公經由我女兒授權處理我女兒
    的債務，我領錢時候，是為了處理我女兒的喪事，該張金融
    卡是我女兒交給我老公，我老公再給我去提錢，這36萬元我
    就交給我先生去處理，用途是用在我女兒的喪禮，還有醫療
    費。該郵局帳戶是我女兒在經營直播網拍的，錢都是匯到這
    帳戶，但是我領的錢是全球理賠和勞保理賠的錢，因為全球
    理賠和勞保賠的錢都是匯到上開帳戶，108年1月7日全球理
    賠是匯到莊曉翎的戶頭，而且107年6月27日的時候還有另外
    一筆23萬8000元的理賠金，也是匯到莊曉翎的戶頭，所以我
    才會總共提領36萬。我不知道莊曉翎的老公也有繼承權，我
    當時就是我老公叫我去提錢等語；其辯護人為被告辯稱：被
    告所提領的36萬元，是從莊曉翎郵局戶頭所領取的保險理賠
    金中所提領，僅係用於莊曉翎死亡後之喪葬費用，並無不法
    所有之意圖，而且該帳戶係莊曉翎生前授權父親所提領，使
    用於其生活費用及醫療等費用，被告係受莊曉翎父親委託去
    提領莊曉翎戶頭，並非係以詐騙之方式取的金融卡，又莊曉
    翎死亡後，該郵局帳戶即成為遺產，為繼承人所公同共有，
    被告為繼承人之一，該帳戶之金額為非他人之物，應該不構
    成刑法第339條之2第1項之構成要件等語。經查：
（一）被告於莊曉翎死亡後，先後於附表所示之時間，持莊曉翎
      名下郵局帳戶提款卡，由自動付款設備提領如附表所示之
      款項等事實，為被告所坦承不諱，且有莊曉翎名下郵局帳
      戶歷史交易清單（見本院卷一第221頁）、莊曉翎死亡證
      明書（見本院卷一第77頁）在卷可資為憑，首堪認定。又
      莊曉翎並無直系血親卑親屬，是其遺產繼承人為其父親白
      國豊、母親即被告莊富櫻，及配偶即告訴人楊文宏，亦堪
      認無誤。
（二）參莊曉翎名下郵局帳戶歷史交易清單（本院卷一第215頁
      至第221頁），匯入之款項分別有貨款、全球人壽保險金
      、勞保傷病給付、利息等費用，而莊曉翎與告訴人並未有
      約定夫妻財產制，是除非有證據可證明匯入之金額應是其
      與告訴人共有外，依民法第1017條第1項前段規定，應為
      莊曉翎單獨所有。而莊曉翎生前以甜心服飾的暱稱，在商
      店街、蝦皮購物等網路平台販售商品，並指定貨款是匯入
      其名下郵局帳戶，至於經營所需的補貨、商品拍照、結單
      、品檢、包裝、搬貨、寄貨等，告訴人均有所參與，是甜
      心服飾可認是莊曉翎與告訴人共同經營，有告訴人於110
      年11月8日所提刑事陳報狀暨所附網拍商店街個人資料、
      蝦皮個人資料設定帳戶、告訴人與莊曉翎及廠商間line對
      話翻拍照片等件在卷可佐（本院卷四第9頁至第22頁、第2
      39頁至第289頁），是匯入莊曉翎名下郵局帳戶內之貨款
      ，自難認為莊曉翎單獨所有，依民法第1017條第1項後段
      規定，自應推定為莊曉翎與告訴人共有。至於其他費用，
      如莊曉翎於91年間向國華人壽（於102年為全球人壽所併
      購）投保人壽保險，並約定醫療保險給付至其名下郵局帳
      戶，全球人壽於107年6月27日、108年1月7日因莊曉翎之
      就醫支出，而分別給付23萬8000元、27萬8000元之醫療給
      付至上開莊曉翎名下郵局帳戶，復有全球人壽保險股份有
      限公司108年10月16日全球壽（理）字第1081016405號函
      暨所附理賠給付相關資料、莊曉翎名下郵局帳戶歷史交易
      清單在卷可考（他字卷三第27頁至第39頁，本院卷一第22
      1頁），及利息等，自應認為為莊曉翎單獨所有。
（三）莊曉翎名下郵局帳戶內之金錢，除貨款應認為是與告訴人
      共有外，餘應是莊曉翎單獨所有，然告訴人於莊曉翎就醫
      期間，逕自以莊曉翎提款卡提領莊曉翎名下郵局帳戶內之
      金額，迄至107年6月27日，郵局帳戶內僅餘5元，為莊曉
      翎難以接受，而一再詢問為何將其名下郵局帳戶內之金額
      提領至僅餘5元，未留下其就醫所需金額，此有莊曉翎名
      下郵局帳戶歷史交易清單、本院勘驗莊曉翎、告訴人及莊
      曉翎兄長白聖弘於107年8月10日在長庚醫院病房對話之錄
      音光碟筆錄在卷可考（本院卷一第221頁，本院卷五第9頁
      ），是莊曉翎就告訴人提領其銀行、郵局存摺內之金錢，
      而於107年7月28日出具委託書，委託白國豊處理相關事宜
      ，該委任書上記載：「委任人莊曉翎，本人的丈夫楊文宏
      先生，涉嫌於民國107年4月起，本人生病且生命垂危，生
      活起居及行動無法自理之時，不顧夫妻十年情誼，未經過
      我的同意，盗領我銀行、郵局…等,多本存摺内之錢財，本
      人的丈夫楊文宏先生，已涉及刑法，侵佔，偽造文書，不
      當得利，等多項罪嫌，本人因生活起居及行動無法自理，
      特委任本人之父親白國豊先生對本人之刑事及民事訴訟均
      有為一切行為之權，並包括：醫療及生活雜項行為等之特
      別委任權。」（本院卷一第149頁）；復於107年8月11日
      委託白國豊向告訴人索取項鍊、手鐲、手機、機車及電鋼
      琴，該委任書記載：「委任人莊曉翎，我委任我父親白國
      豊先生跟楊文宏先生你索取，我的項鍊手鐲等金飾.手機.
      機車.及電鋼琴本人因生活起居及行動無法自理，特委任
      本人之父親白國豊先生對本人之刑事及民事訴訟均有為一
      切行為之權，並包括：醫療及生活雜項行為等之特別委任
      權。」（本院卷一第151頁）。告訴人雖一再宣稱莊曉翎
      有意識不清之情（審原易卷第53頁，本院卷三第259頁，
      本院卷四第328頁），然經本院隨機抽驗被告所提莊曉翎
      自107年6月22日至108年1月17日的錄影光碟，莊曉翎是可
      與他人對話、唱歌、作動作、介紹商品，甚至在往生前1
      日（即108年1月17日），莊曉翎坐臥在醫院病床上，亦可
      依白國豊指示跟螢幕打招呼，有本院勘驗筆錄在卷可佐（
      本院卷四第322頁至第326頁），可認莊曉翎在往生前，並
      無意識不清之情；又迎旭診所於107年11月7日函復本院關
      於莊曉翎精神鑑定之報告書，亦認定莊曉翎意識清楚（本
      院卷一第123頁），是莊曉翎委請白國豊處理金融帳戶與
      個人貴重物品事宜，足認是在意識清楚，出於其自由意志
      下所為。
（四）按委任關係，因當事人一方死亡、破產或喪失行為能力而
      消滅，但契約另有訂定，或因委任事務之性質不能消滅者
      ，不在此限，民法第550條定有明文。故委任關係原則上
      因當事人一方死亡而消滅，惟契約另有訂定，或因委任事
      務之性質不能消滅者，委任關係不因委任人死亡而消滅，
      受任人於受委託之範圍內代理委任人完成之法律行為，應
      屬有權代理（最高法院90年度台上字第1946號民事判決意
      旨參照）。查，莊曉翎生前委任白國豊處理金融帳戶與個
      人貴重物品事宜，白國豊於莊曉翎過世後，請被告提領莊
      曉翎名下郵局帳戶內之金額，用以支付莊曉翎之喪葬費用
      ，自難認為有逸脫莊曉翎委託範圍，揆諸前開民法規定及
      說明，此部分委任關係，因委任事務之性質，並不因莊曉
      翎死亡而消滅。而莊曉翎往生之費用，據被告統計自110
      年2月3日，共計137萬5409元，然其中「律師委託費」之2
      萬元、「父親7個月辦理人事費車馬費」之37萬8000元、
      「曉翎往生後提告相關費」之30萬元，難認與處理莊曉翎
      往生有關，應予以扣除，是往生費用應以67萬7409元計（
      計算式：0000000-00000-000000-000000=677409）（本院
      卷一第183頁至第190頁），是被告提領莊曉翎名下郵局帳
      戶內之金額36萬元，尚不足支付莊曉翎過世後喪葬費用，
      實難認被告主觀上具有不法所有意圖，縱使被告提領之36
      萬元中有包含告訴人共有之貨款，然此部分亦僅屬民事上
      之糾紛，難以遽認被告是以不正方法由自動付款設備取得
      他人之物。
五、綜上所述，檢察官所舉各項事證，尚無從證明被告意圖為自
    己或第三人不法之所有，未經合法授權，即以不正方法由自
    動付款設備取得莊曉翎名下郵局帳戶內如附表所示之款項，
    自無法說服本院形成被告有起訴書所指犯行之確信，揆諸前
    開說明，本院自應對被告被訴以不正方法由自動付款設備取
    得他人之物之行為，為無罪之諭知，以昭審慎。
據上論斷，應依刑事訴訟法第301條第1項，判決如主文。
本案經檢察官李家豪提起公訴，經檢察官黃鈺斐到庭執行職務。
中　　華　　民　　國　　111 　年　　4 　　月　　11　　日
                  刑事第六庭  法  官  何宇宸
以上正本證明與原本無異。
如不服本判決應於收受判決後20日內向本院提出上訴書狀，並應敘述具體理由。其未敘述上訴理由者，應於上訴期間屆滿後20日內向本院補提理由書(均須按他造當事人之人數附繕本)「切勿逕送上級法院」。　　　　　　　　　　　　　　　　　　
                              書記官  趙于萱  
中　　華　　民　　國　　111 　年　　4 　　月　　11　　日
附表
編號 時間 提領金額 1 108年1月21日16時56分 6萬元 2 108年1月21日16時57分 6萬元 3 108年1月23日11時20分 6萬元 4 108年1月23日11時21分 6萬元 5 108年1月25日12時39分 6萬元 6 108年1月25日12時41分 6萬元